【裁判字號】    99,訴,219
【裁判日期】    990730
【裁判案由】    請求拆除地上物等
【裁判全文】
臺灣臺南地方法院民事判決       99年度訴字第219號
原      告  乙○○
訴訟代理人  蔡文斌律師
            王盛鐸律師
            陳欣怡律師
            王建強律師
被      告  煌貿企業有限公司
兼上一人之
法定代理人  戊○○
上列當事人間請求拆除地上物事件，經本院於民國99年7月22日
言詞辯論終結，判決如下：
主      文
被告煌貿企業有限公司應將坐落於台南市○○區○○段793、793
之2地號土地上，如附圖編號A部分面積228.45平方公尺、B部分
面積234.87平方公尺、C部分面積29.69平方公尺、D部分面積14.
21平方公尺之地上物拆除，將土地交還給原告。
原告其餘之訴駁回。
訴訟費用由被告煌貿企業有限公司負擔新臺幣參萬玖仟伍佰陸拾
元，原告負擔新臺幣貳萬肆仟貳佰肆拾陸元。
本判決原告勝訴部分，於原告以新台幣壹佰貳拾貳萬元為被告煌
貿企業有限公司供擔保後，得假執行。
原告其餘假執行之聲請均駁回。
    事實及理由
一、本件原告起訴主張：
（一）坐落於台南市○○區○○段793、793-2地號土地（以下簡
      稱為系爭土地）係原告所有，惟被告二人卻無權占有系爭
      土地並蓋有住宅及工廠，顯屬無權占有；又訴外人甲○○
      於民國95年11月29日、95年2月24日即分別為系爭二筆土
      地所有權人，並於98年4月10日均移轉登記給原告，被告
      抗辯系爭土地乃訴外人丙○○出借給被告二人等詞，惟訴
      外人丙○○從來就不是系爭土地所有權人，其即便曾同意
      被告二人於系爭土地上搭建工廠及房屋，被告二人仍屬無
      權占有。
（二）被告二人既為無權占用，自應將系爭土地之地上物拆除將
      土地返還給原告。為此，原告爰依民法第767條之規定，
      提起本件訴訟，並聲明：
  １、被告二人應將坐落在台南市○○區○○段793地號土地上
      如附圖所示B部分面積234.87平方公尺、D部分面積14.21
      平方公尺、E部分面積39.27平方公尺、F部分面積62.26平
      方公尺、G部分面積14.69平方公尺之地上物拆除，將土地
      交還給原告。
  ２、被告二人應將坐落在台南市○○區○○段793-2地號土地
      上如附所示A部分面積228.45平方公尺、C部分面積29.69
      平方公尺之地上物拆除，將土地交還給原告。
  ３、原告願供擔保請准宣告假執行。
二、被告二人則抗辯：被告二人自96年11月即在系爭土地上搭建
    工廠，此係訴外人丙○○同意被告搭建工廠，故被告二人非
    無權占有。再如附圖所示E部分面積39.27平方公尺、如附圖
    所示F部分面積62.26平方公尺及如附圖所示G部分面積14.69
    平方公尺部分之建物並非被告二人所搭建，而係訴外人丁○
    ○之父母丙○○夫妻搭建並居住，原告請求被告拆除上揭地
    上物並交還土地並無理由等語。為此聲明：請求判決駁回原
    告之訴及假執行之聲請。
三、不爭執事項：
（一）坐落於台南市○○區○○段793、793-2地號土地即系爭土
      地，地目為建，於98年4月10日起登記為原告所有，有土
      地登記謄本附卷可佐，且為兩造所不爭執，自堪信為真實
      。
（二）系爭土地歷次所權人分別有鄭金龍、鄭清盤、甲○○及原
      告，訴外人丙○○從未為系爭土地所有權人。
（三）系爭土地如附圖所示編號A部分面積228.45平方公尺、B部
      分面積234.87平方公尺、C部分面積29.69平方公尺、D部
      分面積14. 21平方公尺上有被告煌貿企業有限公司目前占
      有使用之鐵皮屋。
四、得心證之理由：
    本件兩造之爭點為（一）系爭土地如附圖所示A、B、C、D部
    分為被告何人所有？被告是否無權占有？（二）系爭土地如
    附圖所示E、F、G部分是否為被告二人所有？茲將爭點一一
    說明如下：
（一）系爭土地如附圖所示A、B、C、D部分為被告何人所有？被
      告是否為無權占有？
  １、按當事人主張有利於己之事實者，就其事實有舉證之責任
      。此民事訴訟法第277條前段定有明文。本件原告主張系
      爭土地如附圖所示A、B、C、D部分之建物為被告戊○○及
      被告煌貿企業有限公司二人所有云云。惟查：被告戊○○
      到院陳稱：上揭地上物為未保存登記建物，都是被告煌貿
      企業有限公司出資所建等語。原告如有不同之主張應負舉
      證責任。惟綜觀卷內資料，原告並無法提出證據證明上揭
      地上物為被告戊○○出資所建造。而本院至現場履勘結果
      ，如附圖所示A、B、C、D部分廠房目前作為工廠使用，大
      門口貼掛有「煌貿企業有限公司」之招牌及門牌，有勘驗
      筆錄及照片附卷可查（見補字卷第7頁、本卷第89頁），
      足見應認被告戊○○抗辯上揭鐵皮屋為被告煌貿企業有限
      公司出資建造並為工廠使用等情較為可採。故應認系爭土
      地如附圖所示A、B、C、D部分廠房為被告煌貿企業有限公
      司所有等情為真實。原告主張亦為被告戊○○個人所有等
      情應為不可採。
  ２、又原告對於自己主張之事實已盡證明責任後，被告對其主
      張，如抗辯其不實並提出反對之主張者，則被告對其反對
      之主張，亦應負證明之責，此為舉證責任分擔之原則。故
      以無權占有為原因，請求返還所有物之訴，被告對原告就
      其物有所有權存在之事實無爭執，而僅以非無權占有為抗
      辯者，原告於被告無權占有之事實，無舉證責任。被告應
      就其取得占有，係有正當權源之事實證明之，此有最高法
      院18年上字第2855號判例意旨、72年度台上字第1552號判
      決要旨可資參照。
  ３、本件原告主張系爭土地為其所有，被告無權占用如附圖所
      示A、B、C、D部分，被告抗辯為有權占有，揆諸前揭判例
      意旨，自應由被告負舉證責任。被告抗辯系爭土地乃經訴
      外人丙○○同意在其上搭建鐵皮建物，惟查：前已述及，
      訴外人丙○○從未為系爭土地之所有權人，此有土地登記
      簿及土地登記謄本附卷可稽（見本院卷第81至86頁），是
      即便訴外人丙○○曾同意被告於系爭土地上搭建工廠，惟
      訴外人丙○○無權處分或管理系爭土地之使用收益，故單
      以訴外人丙○○同意被告煌貿企業有限公司於系爭土地搭
      建工廠實難證明被告有合法權限占有系爭土地。又綜觀卷
      內資料，被告等人並未舉證證明有何合法權限占有使用系
      爭土地A、B、C、D部分之正當權源，故其抗辯為有權占有
      ，洵無足取。
（二）系爭土地如附圖所示E至G部分是否為被告所有？
      按當事人主張有利於己之事實者，就其事實有舉證之責任
      ，此民事訴訟法第277條前段定有明文。原告主張系爭土
      地如附圖所示E、F、G部分之地上物為被告二人所有，此
      為被告二人所否認，揆諸前揭條文之意旨，該地上物究竟
      為何人所有，應由原告負舉證責任。惟原告迄今未能舉證
      證明如附圖所示E、F、G部分為被告二人所有，原告既未
      能舉證證明系爭土地如附圖所示E至G部分之地上物屬被告
      等人所有，則原告請求被告二人拆除上揭地上物並交還土
      地，則不准許之，應予駁回。
（三）按所有人對於無權占有或侵奪其所有物者，得請求返還之
      。對於妨害其所有權者，得請求除去之。有妨害其所有權
      之虞者，得請求防止之，此民法第767條定有明文。本件
      系爭土地為原告所有，被告煌貿企業有限公司無權占有系
      爭土地如附圖所示A、B、C、D部分，原告爰依民法第767
      條之規定，請求被告煌貿企業有限公司將系爭土地如附圖
      所示A部分面積228.45平方公尺、B部分面積234.87平方公
      尺、C部分面積29.69平方公尺、D部分面積14.21平方公尺
      之地上物拆除後將土地交還原告，於法有據，應准許之。
五、綜上所述，本件原告爰依民法第767條之規定，請求被告煌
    貿企業有限公司應將坐落在台南市○○區○○段793、793-2
    地號土地上如附圖所示A部分面積228.45平方公尺、B部分面
    積234.87平方公尺、C部分面積29.69平方公尺、D部分面積
    14.21平方公尺之地上物拆除，並將土地交還給原告，於法
    有據，應准許之。至原告其餘之請求，均無理由，併予駁回
    之。
六、假執行之宣告：原告陳明願供擔保請准宣告假執行，經核均
    無不合，得酌定相當之擔保金准許之。至原告敗訴之部分，
    其假執行之聲請，失所附麗，併予駁回之。
七、末按法院為終局判決時，應依職權為訴訟費用之裁判；又各
    當事人一部勝訴，一部敗訴者，其訴訟費用，由法院酌量情
    形，命兩造以比例分擔或命一造負擔，或命兩造各自負擔其
    支出之訴訟費用，民事訴訟法第87第1項、第79條分別定有
    明文。本件原告之訴為一部有理由，一部無理由，本案訴訟
    費用63,806元（第一審裁判費59,806元、土地複丈費4,000
    元），原告應負擔24,246元，被告應負擔39,560元。
八、本件事證已臻明確，兩造其餘攻擊防禦方法及所提之證據，
    經本院審酌後認與結果不生影響，爰不一一論述，附此敘明
    。
九、據上論結，原告之訴為一部有理由，一部無理由，依民事訴
    訟法第79條、第87條第1項、第390條第2項，判決如主文。
中    華    民    國    99    年    7    月    30    日
                        民事第二庭   法  官  田玉芬
以上正本證明與原本無異。
如不服本判決，應於送達後20日內向本庭（台南市○○路○段308
號）提出上訴狀（須按他造當事人人數附繕本）。
中    華    民    國    99    年    7     月    30    日
                                        書記官  劉紀君

司法院資訊處製作；財團法人民間司法改革基金會備份。
